臺北高等行政法院判決　　　　　　　　　　　　　　　九十二年度簡字第八三一號
　　原　　　告　甲○
　　代　表　人　乙○○
　　訴訟代理人　丙○○
　　被　　　告　行政院新聞局
　　代　表　人　林佳龍（局長）住同右
右當事人間因廣播電視法事件，原告不服行政院中華民國九十二年九月三日院台訴字
第○九二○○八八四七一號訴願決定，提起行政訴訟，本院判決如左：
　　主  文
原告之訴駁回。
訴訟費用由原告負擔。
　　事  實
一、事實概要：原告未依法定程序架設電臺，於民國（下同）九十一年三月七日十時
    至十時三十分在台北地區利用電波頻率FM105．5兆赫，以甲○之音廣播電臺名義
    播送節目，經被告側錄查獲，乃依行為時廣播電視法第四十五條之一第一項規定
    ，以九十二年五月五日新廣二字第○九二○六二一七七八Ｂ號處分書，處以罰鍰
    三萬元（折合新台幣九萬元）。原告不服，提起訴願，遭決定駁回，遂提起行政
    訴訟。
二、兩造聲明：
　　(一)原告聲明：
      原處分及訴願決定均撤銷。
　　(二)被告聲明：
      如主文所示。
三、兩造之主張：
　　(一)原告主張：
    　1.就人民經營廣播電視事業之自由權利，司法院大法官會議曾以釋字三百六十
        四號解釋釋明為：「言論自由為民主憲政之基礎。廣播電視係人民表達思想
        與言論之重要媒體，可藉以反映公意強化民主，啟迪新知，促進文化、道德
        、經濟等各方面之發展，其以廣播及電視方式表達言論之自由，為憲法第十
        一條所保障之範圍。惟廣播電視無遠弗屆，對於社會具有廣大而深遠之影響
        。故享有傳播之自由者，應基於自律觀念善盡其社會責任，不得有濫用自由
        情事。其有藉傳播媒體妨害善良風俗、破壞社會安寧、危害國家利益或侵害
        他人權利等情形者，國家自得依法予以限制。廣播電視之電波頻率為有限性
        之公共資源，為免被壟斷與獨佔，國家應制定法律，使主管機關對於開放電
        波頻率之規劃與分配，能依公平合理之原則審慎決定，藉此謀求廣播電視之
        均衡發展，民眾亦得有更多利用媒體之機會。‧‧‧廣播及電視方式表達意
        見，屬於憲法第十一條所保障言論自由之範圍。為保障此項自由，國家應對
        電波頻率之使用為公平合理之分配，對於人民平等「接近使用傳播媒體」之
        權利，亦應在兼顧傳播媒體編輯自由原則下，予以尊重，並均應以法律定之
        。」已明示人民以廣播及電視方式表達意見，屬於憲法第十一條所保障言論
        自由之範圍，參諸當年聲請釋憲之立法院聲請書內容暨聲請時間可知，此一
        解釋實有其時代背景，當時國內的「廣電事業，在政府的不當管制下，頻道
        資源為少數人長期壟斷，電子媒體亦幾無競爭對象，言論市場可謂毫無多元
        性可言，意見表達自由亦迭遭扼殺。‧‧‧」（該號解釋附錄之立法院聲請
        書），民營媒體尚未發展成熟，且缺乏詳盡之法令規範，故大法官會議作出
        該號解釋，肯定以廣播及電視方式表達言論之自由屬於憲法第十一條明文保
        障之自由權利，亦宣示廣播電視之電波頻率為有限性之公共資源，為免被壟
        斷與獨佔，國家應制定法律，使主管機關對於開放電波頻率之規劃與分配，
        能依公平合理之原則審慎決定，藉此謀求廣播電視之均衡發展，民眾亦得有
        更多利用媒體之機會。時移事易，今日台灣之大眾媒體發展日趨成熟，呈現
        百家爭鳴之景象，就保障言論自由而言，該號解釋已達成其歷史性之任務。
        但今日電子傳播科技發達，進步幅度之迅速，實非當時所能想像，以往由國
        家制定法律，規劃與分配開放電波頻率之主要理論基礎，即所謂「電波頻道
        的有限性」之說法，已有檢討之必要，原告認為在今日科技之下，廣播電視
        之電波頻率是否仍為有限，乃存有爭議，則電波頻道是否仍應由國家分配？
        又分配標準為何？即有檢討之必要，否則勢將造成少數人壟斷市場，令一般
        大眾難以平等使用，亦將斲害人民平等「接近使用傳播媒體」之權利；被告
        機關以原告不符廣播電視法施行細則第九條第一項第二款要求，最低資本至
        少需新台幣五千萬元之門檻，拒絕原告申請登記為合法電台，顯屬富人條款
        ，並非合理之分配標準。
      2.原告為一民主政黨，為促進及健全台灣之民主發展，並服務本黨選民及與本
        黨理念相合之一般民眾乃設立甲○之聲節目，其設立宗旨應符合廣播電視法
        施行細則第九條第二項：「申請設台目的在服務特定群體、邊遠地區或促進
        地區性之發展，經提出合理說明者，其設立廣播電台實收之最低資本額，得
        不受前項第二款規定之限制。但仍應符合公司法及其相關規定。」詎料被告
        見未及此，逕予裁罰，此舉將對人民之言論自由及我國政黨政治之健全發展
        造成嚴重傷害，且被告所依據之法律亦有違反憲法保障人民言論自由及大法
        官會議意旨之虞。
      3.為此依行政訴訟法之規定，於法定期間內提起行政訴訟，狀請鈞院撤銷原處
        分及訴願決定，以維我國民主政治之健全發展及一般民眾平等「接近使用傳
        播媒體」之權利。
　　(二)被告主張：
      1.按廣播電視法第四十五條之一第一項規定：「未依法定程序架設電臺、轉播
        站或其他播放系統者，處三萬元以上、四十萬元以下罰鍰，並沒入其設備。
        」本條項所稱「架設」非以親自架設為必要，只要有播送節目、廣告、經營
        非法電臺之事實，即足當之。
      2.被告於九十一年三月七日十時至十時三十分於台北地區側錄查獲原告經營之
        「甲○之音廣播電台」違法使用FM105.5兆赫無線電波頻率對外播送節目，
        被告依行政程序法第三十九條規定通知原告到局陳述意見，原告並於同年六
        月二十四日委由秘書長張勤先生到局說明，坦承經營該非法頻道之事實無誤
        ，有意見陳述筆錄可為佐證。前揭事實，洵堪認定，核有違反廣播電視法第
        四十五條之一第一項之規定，爰處以罰鍰三萬元（折合新臺幣九萬元）在案
        。
      3.有關本案答辯部分：
        (1)原告辯稱：（１）司法院釋字第三六四號憲法解釋文認為：言論自由為民
          主憲政之基礎。廣播電視係人民表達思想與言論之重要媒體可藉以反映公
          意強化民主，啟迪新知，促進文化、道德、經濟等各方面之發展，其以廣
          播及電視方式表達言論之自由，為憲法第十一條所保障之範圍。惟廣播電
          視無遠弗屆，對於社會具有廣大而深遠之影響。故享有傳播之自由者，應
          基於自律觀念善盡其社會責任，不得有濫用自由情事。其有藉傳播媒體妨
          害善良風俗、破壞社會安寧、危害國家利益或侵害他人權利等情形者，國
          家自得依法予以限制。‧‧‧廣播及電視方式表達意見，屬於憲法第十一
          條所保障言論自由之範圍。為保障此項自由，國家應對電波頻率之使用為
          公平合理之分配對於民平等「接近使用傳播媒體」之權利，亦應在兼顧傳
          播媒體編輯自由原則下，予以尊重，並均應以法律定之。（２）原處分機
          關以原告不符廣播電視法施行細則第九條第一項第二款要求，最低資本至
          少需新台幣五千萬元之門檻，拒絕訴願人申請登記為合法電台，顯屬富人
          條款‧‧‧且原處分機關所依據之法律亦有違反憲法保障人民言論自由及
          大法官會議意旨之虞。
        (2)卷查司法院釋字第三六四號憲法解釋文要以：廣播及電視方式表達意見，
          屬於憲法第十一條所保障言論自由之範圍，為保障此項自由，國家應對電
          波頻率之使用為公平合理之分配，對於人民「接近使用傳播媒體」之權利
          ，亦應予以尊重，惟該解釋文亦認為：「廣播電視之電波頻率為有限性之
          公共資源，為免被壟斷與獨佔，國家應制定法律，使主管機關對於開放電
          波頻率之規劃與分配，能依公平合理之原則審慎決定，藉此謀求廣播電視
          之均衡發展‧‧‧」。電波因具稀少性之特性，且頻率為國家所有，其核
          配原則自應以公平方式為之，廣播電視法第八條亦規定：「電臺應依電波
          頻率之分配，力求普遍均衡；其設立數目與地區分配，由新聞局會同交通
          部定之」，足見廣播電視法對於頻率核配之原則並無與旨揭解釋文「公平
          合理之原則規劃分配頻率」之精神有所牴觸。原告主張原處分機關之法律
          有違前揭解釋文之意旨，係屬誤解。另，廣播電視法施行細則第九條第一
          項第二款規定：「廣播事業：調頻廣播新臺幣五千萬元；調幅廣播新臺幣
          五千萬元。」係參考都會區土地計算及一般電台半年營運所需之經費所訂
          定，同法條第二項復規定：「申請設臺目的在服務特定群體、邊遠地區或
          促進地區性之發展，經提出合理說明者，其設立廣播電臺實收之最低資本
          額，得不受前項第二款規定之限制，但仍應符合公司法及其相關規定」；
          因此，並非原告所稱係因富人條款致拒絕原告申請登記為合法電台，原告
          自不應以此為抗辯。
　　理  由
一、按「電臺之設立，應填具申請書，送由新聞局轉送交通部核發電臺架設許可證，
    始得裝設。裝設完成，向交通部申請查驗合格，分別由交通部發給電臺執照，新
    聞局發給廣播或電視執照後，始得正式播放。」「未依法定程序架設電台、轉撥
    或其他撥放系統者，處三萬元以上、四十萬元以下罰鍰，並沒入其設備。」為行
    為時廣播電視法第十條第一項及第四十五條之一第一項所規定。
二、本件原告未依法定程序架設電臺，於九十一年三月七日十時至十時三十分在台北
    地區利用電波頻率FM105.5兆赫以甲○之音廣播電臺名義播送節目，為被告側錄
    查獲，此有被告廣播電視事業處廣播電台節目紀錄表影本附卷可稽，且為原告所
    不爭執，其違法事實洵堪認定。被告依行為時廣播電視法第四十五條之一第一項
    規定，處以罰鍰三萬元，經核並無違誤，訴願決定予以維持，亦無不合。
三、原告起訴意旨雖稱：司法院釋字第三六四號憲法解釋文認為：以廣播及電視方式
    表達言論之自由，為憲法第十一條所保障之範圍，為保障此項自由，國家應對電
    波頻率之使用為公平合理之分配，對於人民等「接近使用傳播媒體」之權利，亦
    應在兼顧傳播媒體編輯自由原則下，予以尊重，並均應以法律定之。原處分機關
    以原告不符廣播電視法施行細則第九條第一項第二款要求，最低資本至少需新台
    幣五千萬元之門檻，拒絕原告申請登記為合法電台，顯屬富人條款；且原處分機
    關所依據之法律亦有違反憲法保障人民言論自由及大法官會議意旨之虞。
四、惟查，司法院釋字第三六四號憲法解釋文雖明示：廣播及電視方式表達意見，屬
    於憲法第十一條所保障言論自由之範圍，為保障此項自由，國家應對電波頻率之
    使用為公平合理之分配，對於人民「接近使用傳播媒體」之權利，亦應予以尊重
    ；惟該解釋文亦認為：「廣播電視之電波頻率為有限性之公共資源，為免被壟斷
    與獨佔，國家應制定法律，使主管機關對於開放電波頻率之規劃與分配，能依公
    平合理之原則審慎決定，藉此謀求廣播電視之均衡發展‧‧‧」。電波因具稀少
    性，且頻率為國家所有，其核配原則自應以公平方式為之，廣播電視法第八條亦
    規定：「電臺應依電波頻率之分配，力求普遍均衡；其設立數目與地區分配，由
    新聞局會同交通部定之」，足見廣播電視法對於頻率核配之原則並無與旨揭解釋
    文「公平合理之原則規劃分配頻率」之精神有所牴觸。原告主張被告機關之法律
    有違前揭解釋文之意旨，係屬誤解。又廣播電視法施行細則第九條第一項第二款
    規定：「廣播事業：調頻廣播新臺幣五千萬元；調幅廣播新臺幣五千萬元。」係
    參考都會區土地計算及一般電台半年營運所需之經費所訂定，且同法條第二項復
    規定：「申請設臺目的在服務特定群體、邊遠地區或促進地區性之發展，經提出
    合理說明者，其設立廣播電臺實收之最低資本額，得不受前項第二款規定之限制
    ，但仍應符合公司法及其相關規定」；足見並無原告所稱係因富人條款致拒絕原
    告申請登記為合法電臺之情事。是原告所訴均無解其未依法定程序架設電臺，非
    法使用電波頻率之違規情實。
五、綜上所述，本件原處分及訴願決定，俱無不合；原告仍執前詞訴請撤銷，為無理
    由，應予駁回。又本件為簡易訴訟程序事件，且事證明確，故不經言詞辯論為之
    ，併此敘明。
據上論結，本件原告之訴為無理由，依行政訴訟法第二百三十三條第一項、第二百三
十六條、第一百九十五條第一項後段、第九十八條第三項前段，判決如主文。
中　　　華　　　民　　　國　　九十三　　年　　　七　　　月　　 十九 　　日
                        臺 北 高 等 行 政 法 院  第 一 庭
    　　　　　　　　　　　　　　　　　  　　　 法　官　李得灶
右為正本係照原本作成。
本件以訴訟事件所涉及之法律見解具有原則性者為限，始得於本判決送達後二十日內
向本院提出上訴狀並表明上訴理由，如已於本判決宣示後送達前提起上訴者，應於判
決送達後二十日內補具上訴理由（均按他造人數附繕本），且經最高行政法院許可後
方得上訴。
中　　　華　　　民　　　國　　九十三　　年　　　七　　　月　　二十三　　日
                                               書記官  陳清容
